【裁判字號】    90,易,376
【裁判日期】    901119
【裁判案由】    台灣地區與大陸地區人民關係條例等
【裁判全文】
臺灣臺北地方法院刑事判決                            九十年度易字第三七六號
    公  訴  人  臺灣臺北地方法院檢察署檢察官
    被      告  乙○○
                丙  ○
                甲○○
                丁  ○
                丑○○
                子○○
右列被告等因偽造文書案件，經檢察官提起公訴（八十九年度偵字第三七九四號、第
三七九五號、第三七九六號、第三七九七號、第三七九八號、第三七九九號、第三八
００號、第三八０一號、第三八０二號、第三八０三號），本院判決如左：
    主      文
乙○○、丙○、甲○○、丁○、丑○○、子○○共同行使明知為不實之事項，而使公
務員登載於職務上所掌之公文書，足以生損害於公眾，各處拘役伍拾玖日，如易科罰
金，均以參佰元折算壹日。
    事      實
一、大陸地區人民乙○○明知其與臺灣地區人民庚○○（業經本院於民國九十年七月
    十三日判處有期徒刑八月在案。）間並無結婚之真意，為能進入臺灣地區，支付
    不詳代價與庚○○假結婚，八十五年十一月八日在大陸福建省福州市與庚○○辦
    理結婚登記，於領得福建省福州市公證處所發給之「結婚證明書」後，即以該「
    結婚證明書」向財團法人海峽交流基金會（下稱海基會）申請驗證，並與庚○○
    共同基於使其進入臺灣地區之犯意聯絡，於八十五年十一月間，由庚○○持該「
    結婚證明書」至臺北縣新店市戶政事務所辦理結婚登記，使不知情之該所承辦公
    務員將其與臺灣地區人民庚○○於八十五年十一月八日結婚之不實事項登載於職
    務上所掌之戶籍謄本公文書上，足以生損害於戶政機關對於戶籍登記事項之正確
    性。八十五年十二月二十日由庚○○至臺北市○○街十五號之內政部警政署入出
    境管理局（下稱境管局）填寫「申請人庚○○、配偶乙○○」之「大陸地區人民
    進入臺灣地區旅行證申請書」一紙，檢附上開戶籍謄本、保證書及委託書，持以
    行使申辦乙○○進入臺灣地區核發旅行證之事宜。
二、大陸地區人民丙○明知其與臺灣地區人民壬○○（業經本院於九十年七月十三日
    判處有期徒刑八月在案。）間並無結婚之真意，為能進入臺灣地區，竟經由庚○○之媒介，支付人民幣五、六萬元之代價與壬○○假結婚，八十七年六月四日在
    大陸福建省福州市與壬○○辦理結婚登記，於領得福建省福州市公證處所發給之
    「結婚證明書」後，即以該「結婚證明書」向海基會申請驗證，並與庚○○、壬○○等人共同基於使其進入臺灣地區之犯意聯絡，於八十七年六月二十六日，由
    壬○○持該「結婚證明書」至臺北縣汐止市戶政事務所辦理結婚登記，使不知情
    之該所承辦公務員將其與臺灣地區人民壬○○於八十七年六月四日結婚之不實事
    項登載於職務上所掌之戶籍謄本公文書上，足以生損害於戶政機關對於戶籍登記
    事項之正確性。八十七年六月間、八十八年二月三日，壬○○復二度至境管局，
    填寫「申請人壬○○、配偶丙○」之「大陸地區人民進入臺灣地區旅行證申請書
    」，檢附上開戶籍謄本及保證書，持以行使申辦丙○進入臺灣地區核發旅行證之
    事宜。
三、大陸地區人民甲○○明知其與臺灣地區人民辛○○（業經本院於九十年七月十三
    日判處有期徒刑三月，如易科罰金，以三百元折算一日在案。）間並無結婚之真
    意，為能進入臺灣地區，竟經由庚○○之媒介，支付不詳代價與辛○○假結婚，
    八十八年四月九日在大陸福建省福州市與辛○○辦理結婚登記，於領得福建省福
    州市公證處所發給之「結婚證明書」後，即以該「結婚證明書」向海基會申請驗
    證，並與庚○○、辛○○等人共同基於使其進入臺灣地區之犯意聯絡，於八十八
    年五月十三日，由辛○○持該「結婚證明書」至臺北縣汐止市戶政事務所辦理結
    婚登記，使不知情之該所承辦公務員將其與臺灣地區人民辛○○於八十八年四月
    九日結婚之不實事項登載於職務上所掌之戶籍謄本公文書上，足以生損害於戶政
    機關對於戶籍登記事項之正確性。八十八年五月十五日，辛○○復至境管局，填
    寫「申請人辛○○、配偶甲○○」之「大陸地區人民進入臺灣地區旅行證申請書
    」，檢附上開戶籍謄本及保證書，持以行使申辦甲○○進入臺灣地區核發旅行證
    之事宜。
四、大陸地區人民丁○明知其與臺灣地區人民戊○○（通緝到案後另結）間並無結婚
    之真意，為能進入臺灣地區，竟經由庚○○之媒介，支付不詳代價與戊○○假結
    婚，八十七年一月十二日在大陸福建省福州市與戊○○辦理結婚登記，於領得福
    建省福州市公證處所發給之「結婚證明書」後，即以該「結婚證明書」向海基會
    申請驗證，並與庚○○、戊○○共同基於使其進入臺灣地區之犯意聯絡，於八十
    七年二月十七日，由戊○○持該「結婚證明書」至臺北市文山區戶政事務所辦理
    結婚登記，使不知情之該所承辦公務員將其與臺灣地區人民戊○○於八十七年一
    月十二日結婚之不實事項登載於職務上所掌之戶籍謄本公文書上，足以生損害於
    戶政機關對於戶籍登記事項之正確性。八十八年二月間、八十八年一月四日，庚○○復至境管局，填寫「申請人戊○○、配偶丁○」之「大陸地區人民進入臺灣
    地區旅行證申請書」，檢附上開戶籍謄本、保證書及委託書，持以行使申辦丁○
    進入臺灣地區核發旅行證之事宜。
五、大陸地區人民丑○○明知其與臺灣地區人民寅○○（業經本院於九十年七月二十
    七日判處有期徒刑三月，如易科罰金，以三百元折算一日，緩刑二年，嗣確定在
    案。）間並無結婚之真意，為能進入臺灣地區，竟經由庚○○之媒介，支付不詳
    代價與寅○○假結婚，八十七年十一月二十五日在大陸福建省福州市與寅○○辦
    理結婚登記，於領得福建省福州市公證處所發給之「結婚證明書」後，即以該「
    結婚證明書」向海基會申請驗證，並與庚○○、寅○○、癸○○共同基於使丑○○進入臺灣地區之犯意聯絡，於八十八年一月八日，由寅○○持該「結婚證明書
    」至臺北市文山區戶政事務所辦理結婚登記，使不知情之該所承辦公務員將其與
    臺灣地區人民寅○○於八十七年十一月二十五日結婚之不實事項登載於職務上所
    掌之戶籍謄本公文書上，足以生損害於戶政機關對於戶籍登記事項之正確性。八
    十八年一月十三日，癸○○復至境管局，填寫「申請人寅○○、配偶丑○○」之
    「大陸地區人民進入臺灣地區旅行證申請書」，檢附上開戶籍謄本、保證書及委
    託書，持以行使申辦丑○○進入臺灣地區核發旅行證之事宜。
六、大陸地區人民子○○明知其與臺灣地區人民己○○（業經本院於九十年七月十三
    日判處有期徒刑三月，如易科罰金，以三百元折算一日在案。）間並無結婚之真
    意，為能進入臺灣地區，竟經由庚○○之媒介，支付不詳代價與己○○假結婚，
    八十七年七月二十七日在大陸福建省福州市與子○○辦理結婚登記，於領得福建
    省福州市公證處所發給之「結婚證明書」後，即以該「結婚證明書」向海基會申
    請驗證，並與庚○○、己○○共同基於使其進入臺灣地區之犯意聯絡，於八十七
    年八月二十四日，由己○○持該「結婚證明書」至臺北市南港區戶政事務所辦理
    結婚登記，使不知情之該所承辦公務員將其與臺灣地區人民己○○於八十七年七
    月二十七日結婚之不實事項登載於職務上所掌之戶籍謄本公文書上，足以生損害
    於戶政機關對於戶籍登記事項之正確性。八十七年八月二十五日及八十八年間，
    庚○○復二度至境管局，填寫「申請人己○○、配偶子○○」之「大陸地區人民
    進入臺灣地區旅行證申請書」，檢附上開戶籍謄本、保證書及委託書，持以行使
    申辦子○○進入臺灣地區核發旅行證之事宜。
二、案經臺北市政府警察局報請臺灣臺北地方法院檢察署檢察官偵查起訴。
    理      由
一、右揭事實，業據共同被告癸○○、寅○○於警、偵訊時或本院訊問時坦承不諱，
    並互核相符。此外，並有結婚公證書、海基會證明書、戶籍謄本、大陸地區人民
    進入臺灣地區保證書、委託書及大陸地區人民進入臺灣地區旅行證申請書等影本
    在卷可稽，被告乙○○、丙○、甲○○、丁○、丑○○、子○○之犯行均堪以認
    定，應予依法論科。
二、查被告乙○○、丙○、甲○○、丁○、丑○○、子○○均明知其等與臺灣地區人
    民係假結婚，竟分別共同由其臺灣地區之配偶至戶政事務所，將假結婚之不實事
    項登載於戶籍謄本上，並持以申辦進入臺灣地區核發旅行證之事宜，核各係犯刑
    法第二百十六條、第二百十四條之罪，其等明知為不實事項而使公務員登載於職
    務上所掌公文書之低度行為，應為行使該公文書之高度行為所吸收，不另論罪。
    被告乙○○與被告庚○○間有犯意聯絡及行為分擔，均為共同正犯。被告丙○與
    被告庚○○、壬○○等人間有犯意聯絡及行為分擔，均為共同正犯。被告甲○○
    與被告庚○○、辛○○等人間有犯意聯絡及行為分擔，均為共同正犯。被告丁○
    與被告庚○○、戊○○等人間有犯意聯絡及行為分擔，均為共同正犯。被告丑○○與被告庚○○、癸○○、寅○○等人間有犯意聯絡及行為分擔，均為共同正犯
    。被告子○○與被告庚○○、己○○等人間有犯意聯絡及行為分擔，均為共同正
    犯。爰審酌被告乙○○、丙○、甲○○、丁○、丑○○、子○○等人藉假結婚之
    方式進入臺灣地區，其因此入境工作或從事經許可範圍以外之活動，將致臺灣地
    區之經濟或治安堪虞等一切情狀，分別量處如主文所示之刑，以資懲儆。又按刑
    法第四十一條：「犯最重本刑為三年以下有期徒刑之罪，而受六個月以下有期徒
    刑或拘役之宣告，因身體、教育、職業或家庭之關係，執行顯有困難者，得以一
    元以上三元以下折算一日，易科罰金。」之規定業於九十年一月四日修正、同年
    月十日公布、同年月十二日生效施行，修正後刑法第四十一條第一項：「犯最重
    本刑為五年以下有期徒刑以下之刑之罪，而受六個月以下有期徒刑或拘役之宣告
    ，因身體、教育、職業、家庭之關係或其他正當事由，執行顯有困難者，得以一
    元以上三元以下折算一日，易科罰金。但確因不執行所宣告之刑，難收矯正之效
    ，或難以維持法秩序者，不在此限。」之規定，雖於被告乙○○等六人所犯刑法
    第二百十六條、第二百十四條之罪所定之最重本刑得否易科罰金之標準無影響，
    但仍應依刑法第二條第一項前段規定適用裁判時即修正項定有明文。次按刑法第
    二百十四條所謂使公務員登載不實事項於公文書罪，須一經他人之聲明或申報，
    公務員即有登載之義務，並依其所為之聲明或申請予以登載，而屬不實之事項者
    ，始足構成，若其所為聲明或申報，公務員尚須為實質之審查，以判斷其真實與
    否，始得為一定之記載者，即非本罪所稱之使公務員登載不實，最高法院七十三
    年臺上字第一七一０號判例意旨參照。末按臺灣地區與大陸地區人民關係條例第
    十五條第一款係規定不得使大陸地區人民非法進入臺灣地區，所謂非法進入臺灣
    地區，依該條例第十條第一項規定，係指大陸地區人民未經申請主管機關許可而
    進入臺灣地區而言，最高法院八十四年臺上一六０一號判決意旨參照。經查，被
    告乙○○等六人與臺灣地區人民間並無結婚真意等情，雖如前述，然上開「結婚
    證明書」之內容係證明大陸地區人民與臺灣地區人民間之婚姻關係，並由大陸福
    建省福州市公證處之公證員簽名並蓋用公證處之印章出具，因非我國承認有權出
    具公文書之機關，其性質核屬刑法第二百十條之私文書，且本件之「結婚證明書
    」確均係大陸福建省福州市公證處有權製作及出具之文書，縱當事人間並無結婚
    之真意，亦非屬偽造之文書，是縱被告乙○○等六人經由上開共同正犯持該等「
    結婚證明書」向海基會申請驗證，當無行使偽造文書罪可言，先予敘明。次查，
    在臺親屬或旅行社，代申請大陸地區人民來臺探病、奔喪時，須先將相關表件（
    如旅行證申請書、保證書）填妥後，送交境管局櫃臺人員，由櫃臺人員作初步檢
    視，若發現文件不齊或填寫有誤，即時告知改正。其申請之應備文件簡述如下：
    一、親屬關係公證書。二、旅行證申請書一件，並附最近二吋半身黑白照片二張
    。三、大陸地區居民證影本。四、被探對象六個月內之戶籍謄本。五、保證書一
    件。六、醫院診斷書。依現行申請審核作業，境管局承辦人員多憑實務經驗作書
    面審核，針對所填資料及調閱前申請案資料仔細審核，當發現申請案中之親屬關
    係存疑時，即以書面通知要求被探人或代申請人詳予說明，依誠信原則審核，若
    符合情理，即許可發證；遇可疑案件，即函各縣、市警局查處，是境管局對於大
    陸地區人民申請來臺探病、奔喪時，顯非一經申請人提出申請之文件，即予准許
    ，完全作形式之調查，而係有實質探究申請案中親屬關係真實與否之權責，依上
    開說明，被告乙○○等六人經由共同正犯向境管局申辦來臺探親之行為，境管局
    對於渠間之婚姻關係既有實質之探究調查權，非一經申請即有登載之義務，則其
    等所為，即與刑法第二百十四條之構成要件不合，當無成立刑法第二百十六條、
    第二百十四條之餘地；至境管局雖依其等之申請據以核發「中華民國臺灣地區旅
    行證」，其等並可持該旅行證進入臺灣地區，然其等之入境既已經主管機關許可
    ，依上開說明，被告乙○○等六人所為，即非屬非法進入臺灣地區。綜上所述，
    被告乙○○等六人所為，均與上開犯罪之構成要件不相符合。此外，復查無其他
    積極證據足證其有何公訴人所指之該部分犯行，依照上開說明，此部分原應為無
    罪之諭知，惟公訴意旨認此部分與前開有罪部分，有裁判上一罪之關係，爰不另
    為無罪之諭知，附此敘明。
四、按大陸地區人民因刑事案件經司法機關傳喚者，得申請進入臺灣地區進行訴訟，
    大陸地區人民進入臺灣地區許可辦法第九條定有明文。查被告乙○○、丙○、甲○○、丁○、丑○○、子○○經合法傳喚無正當理由不到庭，本院認係應諭知拘
    役之案件，爰不待其等陳述逕行判決。
據上論斷，應依刑事訴訟法第二百九十九條第一項前段、第三百零六條，刑法第二條
第一項前段、第二十八條、第二百十六條、第二百十四條、修正後第四十一條第一項
前段，罰金罰鍰提高標準條例第一條前段、第二條判決如主文。
本案經檢察官蔡佳玲到庭執行職務
中      華      民      國    九十      年      十一      月    十九    日
                                    臺灣臺北地方法院刑事第五庭
                                        法  官  朱夢蘋
右正本證明與原本無異。
如不服本判決，應於判決送達後十日內，向本院提出上訴。
                                        書記官周小玲
中      華      民      國    九十     年       十一      月    二十五  日
附錄本案所犯法條：
刑法第二百一十六條
行使第二百十條至第二百十五條之文書者，依偽造、變造文書或登載不實事項或使登
載不實事項之規定處斷。
刑法第二百一十四條
明知為不實之事項，而使公務員登載於職務上所掌之公文書，足以生損害於公眾或他
人者，處三年以下有期徒刑、拘役或五百元以下罰金。


司法院資訊處製作；財團法人民間司法改革基金會備份。
